【裁判字號】    99,台上,82
【裁判日期】    990107
【裁判案由】    公共危險
【裁判全文】
最高法院刑事判決                九十九年度台上字第八二號
上  訴  人  台灣高等法院台中分院檢察署檢察官
被      告  甲○○
上列上訴人因被告公共危險案件，不服台灣高等法院台中分院中
華民國九十六年十月二十三日第二審更審判決（九十六年度上更
(一)字第二九０號，起訴案號：台灣台中地方法院檢察署九十四年
度偵字第一五七０三號），提起上訴，本院判決如下：
    主  文
原判決關於放火燒燬現供人使用之住宅未遂部分撤銷，發回台灣
高等法院台中分院。
    理  由
本件原判決以公訴意旨略稱：被告甲○○於民國九十四年九月（
原判決誤載為八月）二十八日凌晨一時五十分許，至台中市○○
區○○路三八八號乙○○之住處，違反台灣台中地方法院於九十
四年八月八日依家庭暴力防治法第十三條核發之諭令被告不得對
乙○○實施身體或精神不法侵害行為及不得直接或間接對乙○○
為騷擾、通話、通信行為之九十四年度暫家護字第七二七號民事
暫時保護令裁定，明知該處係現供人使用之住宅，竟基於放火之
犯意，持裝有十公升汽油之塑膠桶至該處，將汽油潑灑在乙○○
住處門口，掏出身上打火機點火引燃往該處丟擲，被告為避人耳
目藏身至離該處不遠巷口，惟見打火機不慎熄滅未延燒，又點燃
棄置在地上之報紙，因火勢燃燒誤觸自己，始將報紙撲滅。嗣經
警據報前往處理而查獲。因認被告涉犯刑法第一百七十三條第三
項、第一項之放火燒燬現有人所在之建築物未遂罪嫌等語。經審
理結果，以不能證明被告犯罪，因而撤銷第一審之科刑判決，改
判諭知被告被訴放火燒燬現供人使用之住宅未遂部分無罪。固非
無見。
惟查：(一)、客觀上為法院認定事實及適用法律基礎之證據，雖已
調查而其內容尚未明瞭者，即與未經調查無異，如遽行判決，仍
有應於審判期日調查之證據而未予調查之違法。卷附扣押物品清
單記載有扣押被告所有之打火機一個、紙團一團（見第一審卷第
六十九頁），而原判決理由八之(三)說明證人即據報至現場處理之
台中市警察局第五分局四平派出所警員程竟誌於原審證稱：「當
時我查扣的打火機不是白色的打火機，是藍色的打火機」、「當
時我回到瓦斯行那邊，扣到藍色打火機無誤。在騎樓下面柱子的
排水孔旁邊是紅色打火機」、「紙團是我查扣，白色打火機不是
我查扣。警訊（詢）卷照片（指台中市警察局第五分局刑事案件
偵查卷宗〈下稱台中市警察局卷〉第二十三頁照片）之紙團就是
我查扣紙團」等語（見原判決第十三頁第十六至十七列、第二十
六至二十七列、第十四頁第三至五列，原審上訴審卷〈下稱上訴
審卷〉第七十八至七十九頁）。又依卷內資料，該證人在第一審
復證稱：「我有將扣案的汽油桶、紙團送到第五分局，但現在當
庭提示給我看的證物裡，只有汽油桶是當場扣案的，但紙團並不
是我扣案的，我記得扣案的紙團是報紙燒的，而且我並沒有扣得
打火機，我記得當時看到的打火機是藍色的，當時沒有扣，陳蔡
梅製作警詢筆錄後，我依照陳蔡梅陳述，回到現場扣得藍色打火
機、報紙紙團，我有將打火機、報紙紙團送台中市警察局第五分
局」等語（見第一審卷第一○五頁）。惟證人即台中市警察局第
五分局偵查佐何天送於第一審則證稱：「四平派出所承辦，當天
送案時就一併交給我汽油桶、打火機、燒過的紙團」、「我確定
不是當庭所看到的白色打火機及紙團」等詞（見第一審卷第一○
四頁、第一○五頁）。則究竟當時有無扣押被告先後二次點火所
用之打火機及部分燃燒過之紙團？打火機究竟為一個抑或二個？
原審勘驗之紙團，是否為程竟誌作證陳稱之報紙紙團或紙團？若
有，何以現存扣押之打火機與當時所查扣者不同？現場為警查扣
之打火機究竟何在？原審逕認勘驗之紙團與「證人等所述當時點
火係點燃報紙之情節不同」（見原判決第十五頁第十一至十二列
）之依據為何？尚有疑義而待究明。原審並未詳加調查審認，並
載明其憑以判斷之理由，自有理由不備之違法。上述違誤，本院
前次發回意旨業已指明，本次更審判決猶未予以釐清，致原有瑕
疵依然存在，仍屬無可維持。(二)、判決所憑之證據及其說明之理
由，均須與卷內之證據資料相適合，否則即有證據上理由矛盾之
違法。原判決理由八之(三)說明警員程竟誌於第一審證稱：「通報
有人要縱火，我接獲通報之後，就前往四平路三八八號現場，我
看到被告的機車停在三九○號騎樓裡面，被告坐在機車上，三八
八號鐵門及地上已經有潑灑汽油，還有壹個留有汽油的汽油桶放
在三八八號騎樓靠鐵門處」、「因為三九○號的地勢比較高，三
八八號地勢較低，所以汽油是流向三八八號」等語（見第一審卷
第一○一頁、上訴審卷第七十九頁、原判決第十一頁倒數第一列
至第十二頁第四列、第十四頁第一至二列）。而台中市警察局卷
第十八頁、第十九頁所附台中市○○路三八八號騎樓照片，亦顯
示磨石子地上有大片汽油之油跡。又被告於九十年九月二十八日
偵查訊問時亦坦稱：「（汽油潑在那邊？）潑在三八八號那邊」
等詞（見九十四年度偵字第一五七○三號偵查卷〈下稱偵查卷〉
第八頁），以上人證與物證可否作為被告前述供詞之補強證據，
而得憑以認定被告潑灑汽油之行為與放火之著手？原審未予詳酌
慎斷，已有未合。又台中市警察局卷第十八頁至第二十三頁所附
照片，已記載攝影時間為九十四年九月二十八日二時，原判決並
援引警員程竟誌於第一審證稱：「現場拍照，並扣得汽油桶」等
語（見原判決第十二頁第七列、原審卷第一○一頁），惟原判決
理由八之(三)竟說明：「警卷內照片一張顯示汽油桶係放置於騎樓
鐵捲門前，另有紙團照片二張，惟均未載明照片拍攝之地點」（
見原判決第十一頁第十四至十七列），遽認並無被告放火之任何
積極證據，而為被告有利之論斷，顯與前述證據資料不符，亦有
證據上理由矛盾之違法。(三)、證據之證明力固由法院自由判斷，
但其判斷不能違反經驗法則與論理法則，否則其自由判斷之職權
行使，即與採證法則有違。而證人之陳述有部分前後不符時，究
竟何者為可採，法院仍得本其自由心證予以斟酌，非謂一有不符
或矛盾，即應認其全部均為不可採信。原判決雖採信被告否認有
放火未遂犯行之辯解，以陳蔡梅警詢、偵查、第一審、原審上訴
審前後各次證言，相互矛盾之處甚多，且稱看不太清楚、忘記了
、沒有這樣說、太久了、不知道等語回應。而乙○○於警詢、偵
查、第一審、原審上訴審時證述之情節，對於究竟有無目睹被告
持汽油桶至其住處騎樓下潑灑，並以打火機點燃丟向其住處騎樓
之事實，前後所述亦不一致，實難遽認其確有目睹放火之人，或
有目睹被告放火之情事，認為陳蔡梅、乙○○所證難採為不利於
被告之論據。然查陳蔡梅於警詢時證稱：「我是在二樓窗戶看見
隔壁騎樓地之地上以及鐵捲門遭潑汽油，從二樓往樓下外面仔細
一看，是隔壁孫女婿甲○○」、「甲○○又騎車至我騎樓地，向
隔壁住處引火未點燃，未引起火災」（見台中市警察局卷第八頁
），於偵查中證稱：「我在樓上睡覺，我也聞到很重的汽油味，
就起來看，往外看到我家機車也正常，就看到乙○○的先生甲○
○騎機車，當時應該已經潑完汽油，我看到他坐在機車上，機車
就停在乙○○住處門口，在乙○○門口點燃打火機，打火機有點
燃，但丟出去那一剎那，打火機有熄掉了，沒有引燃任何東西，
並將打火機往乙○○門口丟，然後就跑了，轉了一圈，然後就騎
到民興瓦斯行那邊，看剛才的火有無點燃，之後又騎機車繞回來
」（見偵查卷第十四頁）。於第一審證稱：「我在九十四年九月
二十八日上午一點多，聞到很濃的汽油味」、「我看到被告將機
車停在四平路三八八號前，坐在機車上拿出打火機點火」（見原
審卷第九十七頁），於原審上訴審證稱：「當天我有聞到汽油的
味道」、「我看到該人扔打火機到騎樓裡面」、「該人有用手按
打火機開關」（見上訴審卷第一二二頁）。而乙○○於警詢時證
稱：「我有看見甲○○在我住處騎樓潑汽油」、「甲○○又在豐
樂路民興瓦斯行旁白色轎車旁試著點火，火燒到甲○○自己，他
就將火丟到地上，我住處火未點燃，未引起火災」（見台中市警
察局卷第六頁），於偵查中證稱：「他就騎到該自小客車，拿了
一個白色桶子，然後又騎到我家樓下，突然我就聞到汽油味，我
就趕快報警，因為他突然拿著白色桶子，往我家騎樓走過來，我
又馬上聞到汽油味，我知道是他潑的」、「之後他又拿著白色桶
子，騎著車到白色自小客車那邊，拿著一張報紙，報紙不知道從
哪邊撿的，就在民興瓦斯行那邊點燃報紙，後來好像燒到自己的
手，就將報紙丟在地上，又踩熄了」（見偵查卷第十三頁）。在
第一審證稱：「被告將機車停好後，手拿白色塑膠桶進入騎樓，
沒多久我就聞到汽油味」、「看到被告騎機車回民興瓦斯行白色
自用小客車旁邊，坐在機車上點燃報紙後，要騎機車往我家方向
，但因為風勢的關係，點燃報紙的火勢燒到自己的手，被告就將
機車停下來，將報紙丟掉，並用腳踩熄報紙」（見第一審卷第九
十三頁），於原審上訴審證稱：「到我奶奶家騎樓潑汽油，當場
被我發現」、「我看到被告機車上有白色桶子」、「被告將機車
停在我家樓下，我就報警，後來我聞到汽油味道」（見上訴審卷
第七十九頁）。上揭陳蔡梅、乙○○所證親自見聞被告潑汽油，
在騎樓點一次打火機，又在民興瓦斯行白色自用小客車旁邊再點
燃報紙等基本事實前後一致之陳述，何以不能採為不利於被告之
證據，原審並未詳加調查審認，釐清被告完整之潑汽油與先後二
次分別點燃打火機與紙團之過程，並載明其論斷之理由，已有調
查未盡及理由不備之違法。且原判決逕以陳蔡梅、乙○○對非屬
基本事實之證詞，略有出入，即認陳蔡梅、乙○○二人全部之陳
述，均不得採為被告犯罪之證據，其關於證據證明力之論斷，有
違採證法則，併有可議。檢察官上訴意旨執以指摘，非無理由，
應認原判決關於放火燒燬現供人使用之住宅未遂部分有撤銷發回
更審之原因。末按：(一)本件第一審檢察官係起訴被告於九十四年
九月二十八日犯家庭暴力防治法第五十條第一款違反保護令罪嫌
、刑法第一百七十三條第三項、第一項之放火燒燬現供人使用之
住宅未遂罪嫌，認二罪各別，罪名不同，應分論併罰云云。然依
起訴書所載之犯罪事實，二罪應有一行為觸犯數罪名之裁判上一
罪關係，法院之審理，自不受檢察官見解之拘束。是基於審判不
可分原則，關於上開違反保護令部分（此部分應為如何之裁判，
原判決漏未論述），應併予發回。(二)至原判決另行諭知有罪部分
，係就未經起訴（僅由檢察官函送併辦）之被告於九十四年八月
二十六日與九十四年九月五日犯家庭暴力防治法第五十條第一款
、第二款違反保護令罪嫌部分論處罪刑。惟因原判決就上開起訴
部分諭知無罪，則此併辦部分即非起訴效力所及，原判決逕予論
罪，自有訴外裁判之重大違背法令（依司法院釋字第一三五號解
釋意旨，應不生效力，而屬當然無效之判決），然此部分不在本
件上訴之範圍，本院不得逕予糾正。均附此明。
據上論結，應依刑事訴訟法第三百九十七條、第四百零一條，判
決如主文。
中    華    民    國  九十九  年    一    月    七    日
                      最高法院刑事第九庭
                          審判長法官  邵  燕  玲
                                法官  李  伯  道
                                法官  孫  增  同
                                法官  李  英  勇
                                法官  施  俊  堯
      本件正本證明與原本無異
                                      書  記  官
中    華    民    國  九十九  年    一    月   十二   日
                                                      Ｅ

司法院資訊處製作；財團法人民間司法改革基金會備份。
